【裁判字號】    89,台上,5272
【裁判日期】    890901
【裁判案由】    貪污等罪
【裁判全文】
最高法院刑事判決                              八十九年度台上字第五二七二號
    上  訴  人  乙○○
                甲○○
右上訴人等因貪污等罪案件，不服臺灣高等法院中華民國八十九年一月二十七日第二
審更審判決（八十八年度重上更(七)字第二○八號，起訴案號：前臺灣台北地方法院板
橋分院檢察署七十八年度偵字第九九九、九六一三號），提起上訴，本院判決如左：
    主  文
原判決撤銷，發回台灣高等法院。
    理  由
本件原判決認定上訴人乙○○原係台北縣警察局永和分局中正橋派出所（下稱中正橋
派出所）警員，為依據法令從事調查職務之人員。民國七十七年六月初，得知其轄區
內永和市○○路二三五之二號一樓雅士美遊樂場即將開業，乃至該店查看，發覺擺有
賭博性之小賓果電動玩具。乃與知情之同事邱賜能之妻即上訴人甲○○，共同基於概
括犯意之聯絡，由甲○○轉告該遊樂場之合夥人張秀美（已判決確定），須以金錢打
通關節，以免查禁。張秀美乃與該遊樂場負責人林永欽（已判決確定）謀議後，推由
張秀美於七十七年六月十五日下午一時，帶新台幣（下同）五萬元，赴台北縣永和
市○○街四五巷三一弄一八號甲○○住處，送交甲○○，當時蔡嘉褔不在場。一週後
，由甲○○邀約張秀美、乙○○至其住處，甲○○當張秀美之面，將該款交付乙○○
收受。該遊樂場乃於七十七年六月二十三日順利開張，擺設賭博性之小賓果電動玩具
與不特定之人賭博財物，乙○○即不往取締而違背其職務，至七十七年七月二十四日
，為該派出所主管林新發率員前往臨檢查獲移送偵辦。林永欽又與張秀美邀李玉振（
已判決確定）加入合夥，並於七十七年八月十一日更名為百里商遊樂場，負責人改為
李玉振，仍擺放賭博性電動玩具，又為乙○○發覺。乙○○仍與甲○○基於概括之犯
意聯絡，透過甲○○，向林永欽、張秀美索賄五萬元。林永欽、張秀美徵得李玉振同
意，由林永欽、張秀美於七十七年九月二十三日晚上六、七時許帶五萬元赴甲○○
住處，當甲○○之面，將款交予乙○○收受。乙○○亦不予取締而違背其職務。又該
遊樂場於七十七年十月十四、五日被不良少年騷擾，經該派出所警員張居乾處理後，
獲賠五萬一千元。事後乙○○獲悉，與甲○○意圖為自已不法所有，利用其為警勤區
警員身分，再透過甲○○向林永欽、張秀美佯稱伊破案有功，應送款酬謝，使林永欽
、張秀美、李玉振三人陷於錯誤，推由張秀美於七十七年十月十九日帶二萬五千元
至該派出所，交由不知情之張居乾轉交乙○○等情。因而撤銷第一審關於上訴人等部
分之判決，改判論處乙○○依據法令從事調查職務之人員，共同連續對於違背職務之
行為收受賄賂（處有期徒刑十二年，禠奪公權六年，減為有期徒刑八年，禠奪公權四
年）；及依據法令從事公務之人員，共同利用職務上之機會詐取財物（處有期徒刑七
年，禠奪公權三年，減為有期徒刑四年八月，禠奪公權二年）罪刑（定應執行刑為有
期徒刑九年，禠奪公權四年）。另論處甲○○與依據法令從事調查職務之人員，共同
連續對於違背職務之行為收受賄賂（處有期徒刑六年，禠奪公權三年，減為有期徒刑
四年，禠奪公權二年）；及與依據法令從事公務之人員，共同利用職務上之機會詐取
財物（處有期徒刑三年六月，禠奪公權一年，減為有期徒刑二年四月，禠奪公權一年
）罪刑（定應執行刑為有期徒刑五年，禠奪公權二年），固非無見。惟查：（一）有
罪之判決書，對被告有利之證據不採納者，應說明其理由，為刑事訴訟法第三百十條
第二款所明定。故有罪判決書對於被告有利之證據，如不加採納，必須說明其不予採
納之理由，否則即難謂無判決不備理由之違誤。又八十一年七月十七日修正公布、同
年月十九日生效之貪污治罪條例第四條第一項第五款之公務員違背職務收受賄賂罪，
與交付金錢予公務員之行賄者，為對向關係，而該條例對於公務員職務上之賄賂行為
，祇處罰受賄之公務員，對行賄者，則無處罰之規定；至於公務員對於違背職務之行
為收賄或對其違背職務之行為行賄者，則就行賄者與受賄者，分設不同處罰之規定，
此觀諸同條例第四條第一項第五款、第五條第一項第三款及第十條第一項之規定甚明
。是以在行賄者及受賄公務員間，居中轉交賄賂之人，其究係與該違背職務之公務員
，基於共同受賄之犯意參與犯罪，抑或祇是與行賄者共謀犯罪，關係該行為人應負擔
之罪責至鉅，審理事實之法院自應詳加查證、勾稽釐清。告發人林永欽在偵查中供稱
：「邱賜能請他太太（即甲○○）當我們店裡的公關，他太太請管區警員於去年六月
十日以前，到我們店裡看，蔡嘉褔說我們的機器與營業登記不符，要變更後才能做，
然後透過邱賜能的太太向我們要錢，說要去上面打點。」、「沒有付薪水（指甲○○
任店內公關之事），我知道有一次張秀美買新東陽禮物約幾千元給邱賜能的太太。」
（見偵九九九號卷第六三頁、第六五頁背面、第六六頁），如若屬實，則其是否有委
請甲○○擔任店中公關負責打點警方之意﹖如是，則甲○○將蔡嘉褔索賄之情轉知張
秀美或林永欽，並居中轉交賄款或安排蔡嘉褔取款，是否係因其允諾擔任該店公關之
故﹖又張秀美在第一審法院證稱：「第一次我自己一個人拿五萬元到甲○○家，當時
蔡嘉褔也在場，但他比我先離開，我把錢交給甲○○，過了四、五天後，甲○○告訴
我，錢要交給警察了，叫我到他家，我說要送就送；第二次送五萬元，當時約好農曆
八月十三日到甲○○家，因當天下大雨，我等不到車，我到時蔡嘉褔已經走了，她說
明天再去，八月十四日（農曆）晚上七、八點左右，我和林永欽一起去，當時蔡嘉褔
在場，起先林永欽要拿錢給他，他沒拿，他出外騎機車要走，我追出去，把錢拿給他
，是乙○○打電話給會計小姐林美玲說中秋節快到了，要送錢」（見第一審卷第一○
四頁、第一○五頁），如若無訛，足認第一次轉交賄款予蔡嘉褔時，甲○○曾央請張
秀美共同為之，祇是遭張秀美婉拒，而第二次賄款，更是由張秀美直接交予蔡嘉褔，
則甲○○何以與蔡嘉褔有共同受賄之意﹖原判決理由未為說明，已嫌理由不備；又原
審以甲○○串連業者與警員間利益連繫，即推論甲○○必與受賄之公務員間有犯意聯
絡、行為分擔，而置張女與業者間之關係於不論，亦有未合。再者卷查本件涉案之中
正橋派出所員警僅蔡嘉褔一人，原判決理由以：「本案牽涉多名員警，而甲○○與該
多名警員間相互熟識」，說明甲○○非單純居於行賄者地位，又與卷內資料不相適合
。（二）證人張秀美於指證甲○○涉案之初即供稱：「有人砸了台子，後來我們報案
，抓到人對方賠了五萬多元，然後邱太太（即甲○○）罵我，我們不應該用這些錢，
要我們給派出所，我就拿二萬五千元去派出所，要交給主辦人，他們說要親自交給蔡
嘉褔。」（見同上偵查卷第七十頁），林永欽亦供稱：「少年的家長要求不要移送，
由他們賠償五萬元，後來邱賜能的太太說，他們破案有功，要曉得他們的人情，叫我
們全數送，她（指甲○○）只說派出所破案有功，沒有說要送給何人。」（見同上卷
第六五、六六頁），嗣在更三審又供稱：「甲○○打電話來，講破案了人家亦賠錢，
我意是這錢給派出所加菜，不是給蔡嘉褔，後來聽張居乾講，這錢被蔡嘉褔拿去。」
（見更三卷第二四頁），渠等上開證述，如若無訛，則甲○○祇是在警方逮獲砸毀百
里商遊樂場機台之人，該店因而獲致賠償後，向林永欽、張秀美表示應對警方破案表
達謝意，既未明確表示蔡嘉褔藉口破案有功索款，更未表示致謝款項應交予蔡嘉褔，
而林永欽同意支付該筆款項，又係因警方破案為提供加菜金致謝之故，此與原判決認
定：「蔡嘉褔透過甲○○向林永欽、張秀美佯稱伊破案有功，應送款酬謝，使林永欽
、張秀美、李玉振陷於錯誤。」，顯然不相適合。至於蔡嘉褔事後向張居乾索討張秀
美交付之二萬五千元，乃蔡嘉褔事後詢問張秀美，因而得悉錢交予何人之故（見偵九
九九號卷第七十頁），此與甲○○並無關係，原判決以蔡嘉褔得知張秀美已交款予張
居乾，說明甲○○與蔡嘉褔對此部分行為有犯意聯絡，即與卷內訴訟資料不相符合。
況由張秀美證稱：「後來甲○○又找我去她家，這次蔡嘉褔也有來，張說要避嫌，叫
我去樓上她房間，待蔡走後我才下來。」、「本來林永欽將錢放在茶几上，他們（指
蔡嘉褔、甲○○）看到林永欽有來，很不高興，蔡嘉褔因林永欽來不高興而離去。」
（見更二卷第三七頁背面、更四卷第八十頁背面）觀之，足見蔡嘉褔對索賄之事，甚
是忌憚他人知悉，其先前二次索賄既係透過甲○○安排時、地，依約取款，何獨就藉
破案有功詐取財物之行為，未見任何指示﹖而任由張秀美送款至其工作處所，致令同
僚知曉，甲○○若係受蔡嘉褔指示，以破案有功為藉口向林永欽等人詐財，又豈會不
明白表示款項應如何交付及交予何人之理﹖從而甲○○向張秀美、林永欽表示「要曉
得警方人情」，究係蔡嘉褔授意所為，抑或純屬個人不當之認知，攸關上訴人等此部
分行為是否與八十一年七月十七日修正公布、同年月十九日生效之貪污治罪條例第五
條第一項第二款規定該當﹖自應詳予查證，剖析釐清，本院前次發回意旨，即已指摘
及此，原判決仍未詳加勾稽，祇以蔡嘉褔事後自張居乾處取走該二萬五千元，即以臆
測之詞，推論甲○○向林永欽表示「要曉得警方人情」，乃蔡嘉褔授意所為，而認其
與蔡嘉褔就此部分行為有犯意聯絡及行為分擔，自嫌率斷。（三）查偵查卷第六十至
六六頁記載者，乃告發人林永欽對案發經過之供述，並無「蔡嘉褔即供稱：係透過邱
賜能之妻甲○○致送賄款」之記載，原判決以之為不利於上訴人等之證據資料（見原
判決第六頁第三行），顯與上引筆錄之記載，不相適合。又甲○○在偵查中供稱：「
我記得有一次張秀美拿一個袋子到我家去給蔡嘉褔，而蔡嘉褔說怎麼可以這樣子，然
後就走掉了，張秀美就將那個袋子放茶几上，我問她怎麼這樣子，張秀美說他們店怕
流氓來鬧，這是一點意思。」（見偵九九九號卷第一三二頁背面）及蔡嘉褔坦承其事
，供稱：「這是還沒開店之前之事。」（見同上卷頁），其意均在表示蔡嘉褔曾堅拒
張秀美主動之饋贈，事後何有索賄之可能。原判決竟據此否認犯罪之辯解，執以證明
林永欽供述係透過邱賜能之妻甲○○行賄云云，與事實相符，自難謂與證據法則相符
。以上，或係上訴意旨所指摘，或為本院得依職權調查之事項，應認原判決仍有撤銷
發回更審之原因。
據上論結，應依刑事訴訟法第三百九十七條、第四百零一條，判決如主文。
中      華      民      國    八十九    年      九      月      一      日
                              最高法院刑事第一庭
                                  審判長法官  施  文  仁
                                        法官  張  淳  淙
                                        法官  林  永  茂
                                        法官  蕭  仰  歸
                                        法官  洪  佳  濱
      右正本證明與原本無異
                                              書  記  官
中      華      民      國    八十九    年      九      月      六      日


司法院資訊處製作；財團法人民間司法改革基金會備份。
